【裁判字號】    98,易,1517
【裁判日期】    980819
【裁判案由】    詐欺
【裁判全文】
臺灣臺北地方法院刑事判決              98年度易字第1517號
公  訴  人  臺灣臺北地方法院檢察署檢察官
被      告  乙○○
上列被告因詐欺案件，經檢察官聲請簡易判決處刑（98年度偵字
第8027號），本院認不宜以簡易判決處刑，改依通常程序審理，
並判決如下：
    主  文
乙○○幫助意圖為自己不法之所有，以詐術使人將本人之物交付
，處有期徒刑貳月，如易科罰金，以新臺幣壹仟元折算壹日。
    事  實
一、乙○○明知目前國內不法份子為掩飾渠等不法行徑，避免執
    法人員之追究及處罰，經常利用他人之存款帳戶存摺、金融
    卡及密碼轉帳、匯款，以確保犯罪所得之不法利益並掩人耳
    目，且對於交付帳戶存摺、金融卡及密碼予人使用，他人是
    否持以犯罪雖無確信，然在客觀可以預見一般取得他人金融
    存款帳戶使用之行徑，常與財產犯罪所需有密切關連之情形
    下，竟基於縱有人持其所有之帳戶作為財產犯罪之犯罪工具
    ，亦不違背其本意之幫助詐欺取財未必故意，於民國94年1
    月6 日前某日，在不詳處所，將自己向中華郵政股份有限公
    司板橋郵局（下稱板橋郵局）申辦帳號00000000000000號之
    帳戶存摺、金融卡、密碼交予真實姓名年籍不詳之成年人，
    而容任該成年人使用。嗣該成年人夥同其他不法份子共同基
    於意圖為自己不法所有之犯意聯絡，而為下列行為：
  (一)於94年1 月6 日16時許，由其中1 名真實姓名年籍不詳之成
    年人在不詳地點撥打電話予甲○○，佯稱甲○○之子劉碩榮
    在渠等手上，若不給錢將讓劉碩榮難看云云，致甲○○信以
    為真而陷於錯誤，於同日16時42分許依指示前往位在台中縣
    太平市○○○街長億郵局，將新臺幣（下同）94,000元匯款
    至乙○○上開板橋郵局帳戶內，嗣經甲○○與劉碩榮聯絡後
    ，始知受騙，而報警查知上情，惟甲○○匯入該帳戶內之金
    額已遭提領一空。
  (二)於94年1 月12日前，由其中1 名真實姓名年籍不詳之成年人
    在不詳地點撥打電話予丙○○，向丙○○詐稱其中獎，為領
    取獎金需先繳交費用云云，致丙○○信以為真而陷於錯誤，
    於94年1 月15日依指示前往新竹縣竹北郵局，將58,000元匯
    款至入乙○○上開板橋郵局帳戶內，嗣經丙○○遲未獲得獎
    金，方知受騙，而報警查知上情，惟丙○○匯入該帳戶內之
    金額已遭提領一空。
二、案經甲○○、丙○○訴由臺北縣政府警察局新店分局報請臺
    灣臺北地方法院檢察署檢察官聲請簡易判決處刑。
    理  由
壹、程序方面
一、證人甲○○、丙○○於警詢中之陳述有證據能力：
    按被告以外之人於審判外之言詞或書面陳述，除法律有規定
    者外，不得做為證據，刑事訴訟法第159 條第1 項定有明文
    。又被告以外之人於審判外之陳述，雖不符同法第159 條之
    1 至第159 條之4 之規定，而經當事人於審判程序同意作為
    證據，法院審酌該言詞陳述或書面陳述作成時之情況，認為
    適當者，亦得為證據；當事人、代理人或辯護人於法院調查
    證據時，知有同法第159 條第1 項不得為證據之情形，而未
    於言詞辯論終結前聲明異議者，視為有前項之同意，同法第
    159 條之5 亦定有明文。是證人甲○○、丙○○於警詢中所
    為之陳述，被告於本案言詞辯論終結前均未聲明異議，經審
    酌證人甲○○、丙○○言詞陳述作成之情況，該警詢筆錄內
    容係陳述其遭詐騙之過程，對於匯入之對方帳戶究係何人所
    有、被告為何人，均不知情，衡情其陳述當無受到外力介入
    或自我價值判斷干擾之情狀，具可信之特別情狀，且屬適當
    ，得為證據。
貳、實體方面
一、訊據被告乙○○固坦承板橋郵局帳號00000000000000號帳戶
    為其所申請辦理一情不諱，惟矢口否認有何將上開帳戶之存
    摺、金融卡及密碼交付予詐欺集團成員之犯行，辯稱：我的
    存摺、金融卡一直放在家中，於98年2 月農曆過年後才發現
    該帳戶遺失，但家中並未遭竊，金融卡密碼則是放在身上的
    皮夾內，且皮夾之前也有掉。我不知該帳戶為何被詐欺集團
    供作詐欺取財之入帳帳戶使用云云。
二、經查：
  (一)上開銀行帳戶係被告本人所申請開立一情，此經被告坦承不
    諱，而被害人甲○○、丙○○遭不法份子詐騙後分別匯款至
    被告上開帳戶內，亦經被害人甲○○、丙○○於警詢中指述
    甚詳，復有中華郵政股份有限公司板橋郵局98年2 月25日板
    營字第0980200303號函、客戶基本資料、客戶歷史交易清單
    、被害人甲○○、丙○○提出之郵政國內匯款執據各1 份附
    卷可稽（98年度偵字第8027號卷第9 頁至第12頁、第14頁、
    第7 頁、第18頁至第21頁），足認被害人甲○○、丙○○指
    訴遭詐騙轉帳至被告之上開帳戶內等節應屬實情。是以被告
    上開帳戶確已遭該姓名年籍不詳之人用以作為詐騙被害人甲○○、丙○○所得之轉帳帳戶，至為明確。
  (二)被告雖否認有幫助詐欺犯行，並以前揭情詞置辯，惟被告自
    承將記載該帳戶金融卡密碼之紙條放在皮夾內，且金融卡密
    碼前已因皮夾遺失而不見，該帳戶之金融卡及密碼既已分開
    置放，遺失之時間亦先後不同，即無可能由他人同時取得該
    帳戶金融卡及密碼。況外人縱係非法取得該金融卡，然欲使
    用金融卡領取款項者，須於金融機構設置之自動櫃員機上依
    指令操作，並輸入正確之密碼，方可順利領得款項，由此可
    見，如非經帳戶所有人同意、授權並告知金融卡密碼，縱使
    金融卡密碼僅有4 位數字之設計，欲隨機輸入號碼而與正確
    之密碼相符者，機率微乎其微，是若未取得該帳戶金融卡密
    碼，該張金融卡豈可能一再成為詐騙集團供作犯罪後提領贓
    款之工具，則被告辯稱該帳戶之存摺、金融卡及密碼先後不
    見一情，實屬堪疑。
  (三)被告雖又辯稱該帳戶存摺、金融卡一直放在家中，家中並未
    遭竊，其亦未將之提供予犯罪集團使用云云，惟該帳戶及金
    融卡確遭詐騙集團供作犯罪後入帳及提領款項之用，已如前
    述，則被告放置上開帳戶存摺、金融卡之住處既未曾遭竊，
    為何會流出而遭犯罪集團盜用？又縱認被告住處確實遭竊，
    豈有可能未竊取其他具有財產價值物品，獨取被告之郵局帳
    戶存摺及金融卡？且犯罪集團又係如何知悉被告金融卡密碼
    而得順利持該金融卡至自動提款機提領贓款？凡此種種被告
    均無法自圓其說，亦不足採信。
  (四)再者，詐欺集團以他人帳戶供作款項出入之人頭帳戶，必定
    會先取得帳戶申請人之同意，否則若帳戶申請人辦理掛失止
    付，被害人所匯入之款項即遭凍結無法提領，而帳戶申請人
    反可輕易藉由辦理補發金融卡、變更密碼，將款項提領一空
    ，詐欺集團成員精心策劃詐騙之成果將因金融卡來源取得之
    不可靠性，無法順利領得詐欺款項，而導致心血功虧一簣，
    犯罪集團當無甘冒此風險之理，足見被告上開所辯，顯然悖
    於常情，顯不足採，上開板橋郵局帳戶之存摺、金融卡及密
    碼，顯係被告交付予他人使用無疑。
  (五)再衡諸常情，今日一般人至金融機關如銀行、郵局等開設帳
    戶使用，係極為方便容易且迅速之事，苟有使用金融存款帳
    戶之正當用途，自以使用其本人或可信賴之親友申請之帳戶
    ，最為便利安全，且苟非意圖以他人帳戶從事不法用途，並
    藉以逃避查緝，自無使用他人帳戶之理。是依一般人通常之
    知識、經驗，均應知任意提供自己帳戶予無信賴關係之他人
    使用，易致他人藉該帳戶取得不法犯罪所得，且欲以之隱匿
    帳戶內資金之實際取得人之身分，以被告受有高職肄業之教
    育程度，且為有工作經驗之成年人（98年度偵字第8027號卷
    第4 頁、94年度偵字第8876號卷第111 頁），對此自難諉為
    不知。況查現今社會上利用人頭帳戶詐欺取財以逃避查緝之
    犯案方式層出不窮，經媒體廣為報導，已成眾所週知之事，
    被告自無例外，而被告雖可能無法確知該犯罪集團成員將如
    何利用其帳戶，然其應可預見刻意使用他人帳戶者，必作非
    法之途，卻仍將該帳戶存摺、金融卡連同密碼交給該犯罪集
    團之成員，且其帳戶果然被用為詐欺取財之工具，其容任他
    人利用其帳戶詐欺取財之行為，已符合預見其發生而其發生
    並不違背其本意之未必故意之情形。
  (六)綜上所述，被告辯稱上開帳戶存摺、金融卡及密碼係遺失云
    云，所辯顯與常情有違，委無足採。本件事證明確，被告犯
    行堪以認定，應依法論罪科刑。
三、按刑法上之幫助犯，係對於犯罪與正犯有共同之認識，而以
    幫助之意思，對於正犯資以助力，而未參與實施犯罪之行為
    者而言（最高法院75年度台上字第1509號、84年度台上字第
    5998號、88年度台上字第1270號判決意旨參照）；是以如未
    參與實施犯罪構成要件之行為，且係出於幫助之意思提供助
    力，即屬幫助犯，而非共同正犯。本件被告將其申辦之金融
    帳戶存摺、金融卡及密碼交付予姓名年籍不詳之成年人使用
    ，使該姓名年籍不詳之成年人及同夥之不法份子得共同基於
    詐欺取財之犯意聯絡，向被害人甲○○、丙○○施用詐術，
    致使渠等均陷於錯誤，分別匯款至被告上開帳戶內，而遂行
    詐欺取財之犯行，然被告單純提供帳戶予不法份子使用之行
    為，並不等同於向被害人施以欺罔之詐術行為，且亦無證據
    證明被告有參與詐欺取財犯行之構成要件行為，其所為僅對
    於該姓名年籍不詳之人遂行詐欺取財犯行資以助力，核被告
    所為，係犯刑法第30條第1 項、第339 條第1 項詐欺取財罪
    之幫助犯。被告以幫助故意，實施構成要件以外之行為，係
    幫助犯，衡諸其犯罪情節，爰依刑法第30條第2 項規定，減
    輕其刑。被告交付其金融帳戶存摺、金融卡及密碼供不法份
    子向被害人詐欺取財時轉帳所用，係以一行為同時觸犯數幫
    助詐欺取財罪，侵害不同被害人之財產法益，為同種想像競
    合犯，應依刑法第55條規定，論以一幫助詐欺取財罪處斷。
    爰審酌被告雖未實際參與詐欺取財犯行，但其提供帳戶供不
    法犯罪集團使用，非但幫助詐欺取財者遂行詐財之目的，同
    時使行為人得以隱匿其真實身份，減低遭查獲之風險，愈使
    其肆無忌憚，增加犯罪之猖獗，更造成被害人求償上之困難
    ，實屬不該，惟念及被害人所受損害非鉅及被告之犯罪動機
    、目的、犯後態度等一切情狀，量處如主文所示之刑，並諭
    知易科罰金之折算標準，以資懲儆。至公訴人雖具體求刑有
    期徒刑7 月，惟審酌被告本身並未實際參與本件詐欺取財之
    犯行，可責難性較輕，且依卷內證據無法證明其有所利得，
    本院認科處如主文所示刑度為適當，附此敘明。
四、另被告前於不詳時地將其所申辦之中國信託商業銀行（下稱
    中國信託銀行）新店分行帳號000000000000號帳戶之存摺、
    金融卡販賣予真實姓名年籍不詳之成年人，而幫助該人所屬
    之詐欺集團對朱浚華、劉里安為幫助詐欺取財犯行，業經臺
    灣臺北地方法院檢察署檢察官於94年7 月29日以94年度偵字
    第8876號為不起訴處分確定，有上開不起訴處分書在卷可稽
    。被告在前案偵查中供稱中國信託銀行新店分行之帳戶存摺
    、金融卡是於94年1 月3 日搭乘計程車自新店前往景美時，
    遺忘在計程車上，而本案被告辯稱板橋郵局帳戶存摺及金融
    卡放置在家中不見，足見被告交付上開2 帳戶之存摺、金融
    卡、密碼等物之時間及原因並不相同。且前案之被害人被詐
    騙之時間於94年1 月1 日及同年月3 日，早於本案被害人被
    詐騙之時間即94年1 月6 日、同年月15日，應認本案被告提
    供板橋郵局帳戶存摺及金融卡予不法份子係前案交付中國信
    託銀行帳戶之存摺、金融卡後復另行起意而為之，尚難僅以
    本案與前案犯罪事實所載之被害人受詐騙時間相近及犯罪手
    法類似，即認被告係基於同一幫助詐欺犯意而為提供帳戶之
    同一幫助行為或基於概括犯意連續提供不同帳戶存摺及金融
    卡予詐欺集團而有想像競合犯或連續犯之裁判上一罪關係，
    附此敘明。
據上論斷，應依刑事訴訟法第452 條、第299 條第1 項前段，刑
法第339 條第1 項、第30條、第55條、第41條第1 項前段，刑法
施行法第1 條之1 ，判決如主文。
本案經檢察官蔡彥守到庭執行職務。
中    華    民    國    98    年    8     月    19    日
                  刑事第十八庭審判長法  官  胡宗淦
                                    法  官  游士珺
                                    法  官  林芳華
以上正本證明與原本無異。
如不服本判決應於收受送達後10日內向本院提出上訴書狀，並應
敘述具體理由；其未敘述上訴理由者，應於上訴期間屆滿後20日
內向本院補提理由書（均須按他造當事人之人數附繕）「切勿逕
送上級法院」。
                                   書記官  林鈴芬
中    華    民    國    98    年    8     月    19    日
附錄本案論罪科刑法條
刑法第339條
意圖為自己或第三人不法之所有，以詐術使人將本人或第三人之
物交付者，處5 年以下有期徒刑、拘役或科或併科1,000 元以下
罰金。
以前項方法得財產上不法之利益或使第三人得之者，亦同。
前2 項之未遂犯罰之。


司法院資訊處製作；財團法人民間司法改革基金會備份。
